【裁判字號】    97,訴,930
【裁判日期】    971027
【裁判案由】    殺人未遂
【裁判全文】
臺灣桃園地方法院刑事判決               97年度訴字第930號
公  訴  人  臺灣桃園地方法院檢察署檢察官
被      告  甲○○○○○○○○.
指定辯護人  本院公設辯護人乙○○
上列被告因殺人未遂案件，經檢察官提起公訴（97年度偵字第15
882 號），本院判決如下︰
    主  文
本件公訴不受理。
    事  實
一、公訴意旨略以：被告MAKHAMSAI YONGYUT （中文譯名勇友，
    以下簡稱勇友）為泰國人，與LUNJAN SAMRUAY（中文譯名山
    姆，以下簡稱山姆）同為伍享工業股份有限公司（以下簡稱
    伍享公司）之員工，於民國97年7 月11日21時20分許，被告
    勇友在伍享公司位在桃園縣中壢市○○路23號員工宿舍內，
    心情鬱卒獨自於宿舍房間內飲酒，因不耐山姆多次進入宿舍
    房間邀約聊天、出遊，多次要求山姆離去未果，欲恐嚇山姆
    離開，而持其所有之尖刀1 把朝山姆腹部多次作勢突刺，不
    慎擦刺山姆手指及腹部（過失部分業據山姆於檢察官偵查時
    撤回告訴），山姆見被告勇友心有不悅，遂先離開房間至走
    道上飲水，飲畢後先進入自己房間，復又行走出，行經被告
    勇友之房間門口時，見被告勇友之房間門未完全關閉，復又
    打開被告勇友之房間門，被告勇友因心情煩躁，不堪煩擾，
    明知上開尖刀前端鋒利，係足致人死傷之兇器，且頭、臉部
    位係人體重要、脆弱之器官，若遭利器刺傷，極易產生大量
    出血致死之結果，竟仍基於縱致他人死亡結果，亦不違背其
    本意之不確定殺人故意，以右手推打山姆頭部，復以左手持
    上開尖刀朝山姆頭臉部位自上而下揮砍，致山姆臉部受有撕
    裂傷，當場血流不止，山姆立即向當時亦在走廊之同事CHAN
    GSORN CHAIWAT （中文譯名佳萬，以下簡稱佳萬）求助，後
    經佳萬將山姆送醫並報警處理，而被告勇友則因恐刑責躲避
    於桃園縣中壢市○○路文化公園內，嗣於翌日（即12日）凌
    晨2 時5 分時許，為警於上址逮捕，並扣得被告勇友所有用
    以殺害山姆所用之尖刀1 把及與本案無關之斧頭1 把，因認
    被告勇友涉犯刑法第271 條第2 項、第1 項之殺人未遂罪嫌
    等語。案經山姆訴由桃園縣政府警察局中壢分局報請臺灣桃
    園地方法院檢察署檢察官偵查起訴。
二、程序事項：
  (一)按「被告以外之人於審判外之言詞或書面陳述，除法律有規
    定者外，不得作為證據」，刑事訴訟法第159 條定有明文。
    關於證人山姆於警詢中所為之供述，係被告勇友以外之人於
    審判外所為之陳述，且公訴人未特予證明（自由證明）該等
    警詢筆錄具有較可信之特別情況，是依上開規定，該等警詢
    筆錄之記載，就證明構成犯罪之事實，固無證據能力。惟審
    酌證人山姆於警詢中之供述並非非法取得，且其業於本院審
    理中具結作證，經被告勇友及辯護人為交互詰問完畢，證人
    勇友於警詢之證述與本院審理時之證述互核均相符，被告勇
    友於訴訟上之程序權，已受保障，是證人山姆之前開供述，
    其瑕疵即經補正，而得作為其於審判期日所為證言之補強。
  (二)證人佳萬於警詢之陳述，屬被告勇友以外之人於審判外之陳
    述，係屬傳聞證據，且被告勇友及其辯護人均否認證人佳萬
    於警詢陳述之證據能力，檢察官並未敘明證人佳萬於警詢之
    陳述有何特別例外可信之情形，亦查無法律特別規定具有證
    據能力之情形，故證人佳萬於警詢之陳述，不具有證據能力
    。
  (三)按被告以外之人於偵查中向檢察官所為之陳述，除顯有不可
    信之情況者外，得為證據；另被告以外之人於檢察事務官、
    司法警察官或司法警察調查中所為之陳述，與審判中之陳述
    不符時，其先前之陳述具有較可信之特別情況，且為證明犯
    罪事實存否所必要者，得為證據。刑事訴訟法第159 條之1
    、第159 條之2 亦有明文可參。而依159 條之1 傳聞法則例
    外之立法理由，乃檢察官代表國家偵查犯罪，原則上能遵守
    法定程序，且被告以外之人如具有具結能力，仍應依法具結
    ，以擔保其據實陳述。故該條第2 項規定「除顯有不可信之
    情況外」，應係指被告以外之人於偵查中向檢察官所為之陳
    述，不論是言詞或書面，有未遵守法律規定之情形，即檢察
    官於偵查中所為之證據調查，須係出於違法取供者或具有具
    結能力之被告以外之人，未依法命其具結之情況，始無證據
    能力。證人謝政民、山姆、佳萬在臺灣桃園地方法院檢察署
    ，經檢察官告知具結義務及偽證罪之處罰，並依法具結而為
    陳述，此有卷附上開偵訊筆錄及證人結文在卷可參，此部分
    亦未經檢察官、被告勇友及辯護人就其證據能力表示異議，
    復未據被告勇友就前開證人謝政民、山姆、佳萬之陳述是否
    顯有不可信之狀況詳加釋明，參以上揭法條規定，本院亦得
    以證人謝政民、山姆、佳萬於偵查中之證述採為本件證據。
  (四)卷附之外僑居留資料查詢、桃園縣政府警察局偵辦刑案嫌疑
    人酒精測定紀錄表、中壢分局文化派出所扣押筆錄、勘驗筆
    錄、診斷證明書、新國民綜合醫院函各1 份及照片14幀（見
    偵卷第16頁至第23頁、第34頁至第39頁、第57頁、第69頁至
    第70頁、本院卷第40頁），並無證據證明係公務員違背法定
    程序取得之物，且為被告、辯護人及檢察官所不爭執，依法
    得為證據。
  (五)扣案之尖刀1 把及斧頭1 把，並非供述證據，無傳聞法則之
    適用，與本案具有關聯性，且上開物證經偵辦員警合法取得
    ，具有證據能力。
三、按犯罪事實應依證據認定之，無證據不得認定其犯罪事實，
    刑事訴訟法第154 條第2 項定有明文。又認定不利於被告之
    事實，須依積極證據，苟積極證據不足為不利於被告事實之
    認定時，即應為有利於被告之認定，更不必有何有利之證據
    ，最高法院30年上字第816 號著有判例可資參照。又殺人與
    傷害之區別，應以有無殺意為斷，其受傷之多寡，及是否為
    致命部位，有時雖可著藉為認定有無殺意之心證，究不能據
    為絕對標準，再殺人罪須有使被害人喪失生命之故意，始能
    成立，不以所持是否為刀、所加傷害是否在致命部位為標準
    （最高法院18年上字第1309號判例及51年臺上字第131 號判
    決意旨參照）。是被害人受傷處所是否致命部位及傷痕之多
    寡，輕重如何，雖足供為判定行為人有無殺意之參考，惟尚
    非係判定行為人具有殺人犯意之絕對標準，仍須就行為人行
    為時之各項客觀情狀，即事前之仇隙是否足以引起其殺人之
    動機，攻擊時之力勁是否猛烈足資使人斃命，被害人之傷勢
    如何，攻擊後之後續動作是否意在取被害人性命等一切客觀
    情狀全盤審酌考量，方足據為論斷行為人內心主觀之犯意，
    究為殺人抑係傷害，此參諸上揭判例意旨自明。至於殺人犯
    意之存否，固係隱藏於行為人內部主觀之意思，且此意思可
    能係存在有相當之時間，亦可能係在下手之際方產生，惟不
    論係何種情況均須以積極並確實之證據證明之，方足以認定
    之。亦即該項殺人或傷害之主觀犯意認定，仍須參酌各方面
    直接、間接證據，例如被害人傷痕之多寡、受傷處所是否即
    為致命部位、傷勢輕重程度、加害人下手當時及其後之情形
    、所用兇器為何及其與被害人之關係、有無宿怨或行為動機
    等，綜合判斷之，惟不得以推測或擬制之方法，以為裁判之
    基礎。
四、本件公訴意旨認被告勇友上揭犯行，所為係犯刑法第271 條
    第2 項、第1 項之殺人未遂罪，無非係以被告勇友於偵查中
    之供述、證人謝政民、山姆、佳萬於偵查中之證述及告訴人
    山姆之診斷證明書1 紙、現場照片為主要之論據。訊據被告
    勇友固不否認有於上開時、地持尖刀砍山姆頭部之事實，惟
    堅詞否認有殺害山姆之犯意，辯稱：伊於95年12月5 日入境
    臺灣，在伍享公司工作，在本案之前與山姆並無任何糾紛，
    97年7 月11日晚間伊有喝了2 、3 杯酒，當晚21時許，山姆
    第1 次走進去伊的房間，因為伊當晚心情不好想要安靜一下
    ，伊就拿尖刀的要求山姆離去，該次山姆就主動離開伊的房
    間，後來沒多久山姆又走進來，伊就跟山姆說為何又進來伊
    的房間，伊有推山姆的胸部要將山姆推出去，因為當晚有喝
    酒，心情比較激動，生氣之下才會拿尖刀刺向山姆，伊只是
    情緒不穩定，才會傷害山姆，並非要殺山姆等語。
五、經查：
  (一)被告勇友於97年7 月11日21時20分許，在桃園縣中壢市○○
    路23號員工宿舍內，因不耐山姆多次進入宿舍房間邀約聊天
    、出遊，多次要求山姆離去未果，欲恐嚇山姆離開，而持其
    所有之尖刀1 把朝山姆腹部多次作勢突刺，不慎擦刺山姆手
    部及腹部，山姆見被告勇友心有不悅，遂先離開房間至走道
    上飲水，飲畢後先進入自己房間，復行步出至走道時，見被
    告勇友之臥室門未緊閉，又再度打開被告勇友之房門，被告
    勇友因心情煩躁，不堪煩擾，以左手持上開尖刀朝山姆頭臉
    部位自上而下揮砍，致山姆臉部受有撕裂傷等情，業據被告
    勇友於本院審理時坦承不諱，核與證人山姆於警詢、檢察官
    訊問、本院審理時證述稽詳，復有診斷證明書、新國民綜合
    醫院函各1 份附卷可稽（見偵卷第70頁、本院卷第40頁），
    此部分之事實應堪認定。
  (二)本件應探究者係被告持刀砍擊山姆時，是否係以殺人之犯意
    為之：
    1.據證人山姆於檢察官訊問及本院審理時證述：伊與勇友是
      同1 間公司的員工，都住在同1 間宿舍，但是沒有住在同
      1 間臥室，伊與勇友大概認識1 年，平常就是工作上的往
      來，當天伊喝完酒後去勇友的房間，要跟勇友借光碟片，
      伊感覺勇友也有喝酒，因為有聞到酒味，勇友就叫伊出去
      ，伊沒有立刻出去，伊一直跟勇友說要跟他借光碟片，勇
      友就拿著刀子叫伊出去，勇友就將刀鞘拿掉，開始朝著伊
      的方向刺過來，第1 次刀子刺過來時伊用手將刀子推掉，
      所以刀子有刺到伊的手，伊的手及肚子都有一點受傷，傷
      口很淺，伊就跑出勇友的房間，到附近的飲水機喝了水，
      隨後就進入自己的房間，後來伊從房間出來，看到勇友的
      房間門沒有關起來，伊走過去，手不小心碰到門，門就打
      開了，勇友看到伊後，就說為何要進來他的房間，勇友就
      從房間內走出來，並且手拿著刀子，朝著伊的臉砍下來，
      伊有稍微移動伊的腳部往公共區域那裡移動，勇友手上的
      刀子有砍到伊的頭，傷口從太陽穴處到下巴，勇友還說為
      何一直到他的房間吵，後來伊看見自己有受傷流血，就朝
      著佳萬的方向走過去，因為佳萬剛好站在外面走道上等語
      （見本院卷第44頁至第47頁、偵卷第55頁至第56頁），被
      告勇友係因不耐證人山姆至其房間內叨擾，第1 次先持刀
      將證人山姆趕出房間後，被告勇友即無任何追殺證人山姆
      之舉動，第2 次證人山姆再度打開被告勇友之房間門後，
      被告勇友始又持刀砍向證人山姆之頭部，觀諸被告勇友僅
      有1 次手持尖刀砍向證人山姆頭部之舉動後，即無其他揮
      砍、刺傷或追擊證人山姆之舉動，而以當時情況，證人山
      姆手中並未持有任何器械，且已受傷流血，足見當下被告
      勇友對所處環境有絕對掌控之優勢，苟被告勇友有殺人之
      意，其大可繼續砍殺證人山姆，絕不致就此罷手。再者，
      被告勇友所持以刺傷證人山姆所用之尖刀，刀柄長14公分
      ，刀刃長26公分，刀子全長40公分，刀刃尖端銳利，刀背
      較寬，刀刃較薄，並且鋒利，刀刃尖端未包覆膠帶之部分
      能劃破紙張，握於手中有一定重量，此有檢察官勘驗筆錄
      1 份附卷可稽（見偵卷第57頁），而證人山姆所受之傷害
      為臉部撕裂傷，此有新國民綜合醫院診斷證明書1 紙附卷
      可稽（見偵卷第70頁），佐以本院前向新國民綜合醫院函
      詢案發當時證人山姆之急診情形及後續就診紀錄，經該院
      回覆：病患山姆於97年7 月11日由朋友陪同步入本院急診
      室，表示遭人用刀砍傷，經醫生診察於右臉頰有傷口約16
      公分，疑似神經損傷，但意識清楚，生命跡象穩定，診察
      後，緊急縫合止血，並提醒必須回醫院進一步檢查治療，
      於23時20分由仲介陪同離去，7 月12日上午至本院開1 份
      甲種診斷書，後續並無來院複診，此有新國民綜合醫院函
      1 份附卷可佐（見本院卷第40頁），可知被告勇友所持有
      之尖刀具有相當之殺傷力，若真欲持以致人於死，證人勇
      友所受之傷勢應屬重大，然證人山姆所受傷勢不僅就醫當
      時意識清楚，可步行入院，且經醫師診斷後，亦認為無住
      院必要，於縫合止血後即可離院，顯然所受傷勢並無致命
      危險，又證人山姆於本院審理時復證稱：伊所受刀傷應無
      後遺症等語（見本院卷第48頁），益徵證人山姆所受撕裂
      傷雖達16公分長，然僅為皮肉輕傷，未損及神經深層或骨
      骼筋脈。綜合前情，以被告勇友當時手持利刃，及其與證
      人山姆所處情境，如有殺人之意，本可輕易多次砍刺、追
      殺證人山姆，以取證人山姆之性命，然證人山姆卻僅受有
      前開淺層皮肉傷害，足見被告勇友並未猛力砍殺證人山姆
      ，亦無追躡擊殺證人山姆之舉，此與一般殺人犯行之客觀
      常態，顯有出入，被告勇友辯稱其無殺害證人山姆之意等
      語，尚非無據。
    2.另由上開證人山姆之證詞可知，證人山姆與被告勇友間並
      無任何怨隙，再參諸證人佳萬於檢察官訊問時證述：當時
      伊在休息室看電視，聽到吵鬧的聲音，聽到聲音知道是勇
      友及山姆在講話，伊聽到勇友說「你出去，你要對我怎樣
      ？」，山姆就回答「只是來找你玩而已，沒有怎樣」，伊
      聽到勇友與山姆吵得很厲害，所以出來察看，看到勇友與
      山姆站在走道上距離約1 公尺，勇友手裡拿刀，比出往前
      刺的動作，一邊說「真的會刺你喔」，山姆用手將刀子推
      擋開來，伊勸阻勇友說夠了，那時山姆沒有流血，地上也
      沒有血跡，伊就又走回休息室，後來山姆跑進來說他流血
      了，伊又出去看，才看到地上有血跡等語（見偵卷第56頁
      至第57頁），堪認證人山姆於發當日亦未與被告勇友發生
      任何重大衝突，足以使被告勇友萌生殺人犯意。實則本件
      被告勇友攻擊證人山姆之原因，應僅係因心情煩悶，不耐
      證人山姆多次叨擾，又因飲酒導致一時情緒失控，始隨手
      拿起現場之尖刀作為直接攻擊他人之工具，純屬突發狀況
      ，被告勇友並無任何取證人山姆性命之動機或必要，自難
      認其有何殺害證人山姆之主觀犯意。
    3.至於證人山姆於檢察官訊問時雖證述：於被砍傷的過程中
      ，有聽見勇友說要給他死等語（見偵卷第56頁），惟被告
      勇友於情緒失控攻擊證人山姆時，以誇大言詞以壯聲勢或
      發洩心中不滿，本與常情無違，且觀諸被告勇友於刺向證
      人山姆後，即停止傷害證人山姆之行為，自難逕以其行為
      時用詞中有「殺」、「死」等字，即認被告勇友具有置人
      於死地之殺人犯意。
  (三)綜上所述，觀諸被告勇友與證人山姆間並無任何仇怨，案發
    當日兩人亦無爆發嚴重衝突，而證人山姆所受之傷害亦僅屬
    臉部之撕裂傷，被告勇友刺傷證人山姆後並無再為追殺之舉
    動，均足證明被告勇友並無殺害證人山姆之客觀行為及主觀
    犯意。雖被告勇友手持尖刀揮向證人山姆頭部，有致證人山
    姆於死亡之可能，惟本件並無倘證人山姆果因此而死亡，亦
    無違反被告勇友之本意之積極證據存在，因之尚不足以此即
    認被告勇友有要殺害證人山姆之不確定故意，被告勇友應係
    出於傷害之犯意，而為傷害證人山姆之行為。故前開被告勇
    友持刀揮砍證人山姆臉部，而造成證人山姆上開傷害一節，
    應僅構成刑法第277 條第1項 之傷害罪。
六、按告訴乃論之罪，告訴人於第一審辯論終結前得撤回其告訴
    ，又告訴經撤回者，應諭知不受理之判決，刑事訴訟法第23
    8 條第1 項、第303 條第3 款分別定有明文。本件被告勇友
    所為，係犯刑法第277 條第1 項傷害罪，公訴人認係刑法第
    271 條第2 項、第1 項之殺人未遂罪，尚有未洽，惟其基本
    社會事實同一，自應予以審理。依刑法第287 條前段之規定
    ，犯同法第277 條第1 項之罪，須告訴乃論。經查，告訴人
    山姆於本院審理中以言詞及書面撤回對於被告勇友之告訴在
    案（見本院卷第48頁、第60頁），有本院審理筆錄及和解書
    1 份附卷可稽，本案即欠缺訴追條件，依法自應為不受理之
    諭知。另按刑事判決得就起訴之犯罪事實變更檢察官起訴所
    引應適用之法條者，以科刑或免刑判決為限，不受理判決無
    適用刑事訴訟法第300 條之餘地（最高法院71年度臺上字第
    6600號、95年度臺上字第4636號判決參照），本件為不受理
    判決，自無庸變更起訴法條，併此敘明。
據上論斷，應依刑事訴訟法第303 條第3 款，判決如主文。
本案經檢察官蔡如惠到庭執行職務。
中    華    民    國    97    年    10    月    27    日
                  刑事第四庭  審判長法  官  袁雪華
                                    法  官  林宜靜
                                    法  官  張淑華
以上正本證明與原本無異
如不服本判決書應於送達後10日內向本院提出上訴狀
                                    書記官  鄭嘉惠
中    華    民    國    97    年    10    月    27    日


司法院資訊處製作；財團法人民間司法改革基金會備份。
